ACORDAO-COMPLETO-2343452

ACÓRDÃO 3207/2019 ATA 11/2019 - PRIMEIRA CÂMARA

VISTOS, relatados e discutidos estes autos de pedido de reexame interposto por Maria Cícera de Oliveira Miranda contra o Acórdão 5929/2013-TCU-Primeira Câmara, que considerou sua aposentadoria ilegal,
ACORDAM os Ministros do Tribunal de Contas da União, reunidos em sessão da Primeira Câmara, diante das razões expostas pelo relator, em:
9.1. conhecer do pedido de reexame para, no mérito, negar-lhe provimento;
9.2. dar ciência deste acórdão à recorrente aos demais interessados.

Pedido de reexame em Aposentadoria.

Primeira Câmara

Núcleo Estadual do Ministério da Saúde No Estado de Alagoas.

3. Interessados/Responsáveis/Recorrentes:
3.1. Interessado: Maria Cicera de Oliveira Miranda (XXX.800.384-XX)
3.2. Recorrente: Maria Cicera de Oliveira Miranda (XXX.800.384-XX).

13.1. Ministros presentes: Benjamin Zymler (na Presidência) e Walton Alencar Rodrigues (Relator).
13.2. Ministro-Substituto convocado: Augusto Sherman Cavalcanti.
13.3. Ministro-Substituto presente: Weder de Oliveira.

WALTON ALENCAR RODRIGUES

Ministro Benjamin Zymler.

Adoto, como Relatório, a instrução da Auditora (peça 37) , que contou com a anuência do corpo diretivo da unidade técnica (peças 38 e 39) , bem como do Ministério Público junto ao TCU (peça 40) :
"INTRODUÇÃO
1.	Trata-se de Pedido de Reexame interposto por Maria Cícera de Oliveira Miranda (R001 - peça 28) , por intermédio do qual se insurgem contra o Acórdão 5929/2013-TCU-Primeira Câmara (peça 11) , que considerou suas aposentadorias ilegais.
1.1.	A deliberação recorrida apresenta o seguinte teor:
9.1. considerar ilegal a concessão de aposentadoria a Maria Cícera de Oliveira Miranda (XXX.380.038-XX) , negando-lhe o correspondente registro;
9.2. dispensar o ressarcimento das quantias indevidamente recebidas de boa-fé, nos termos da Súmula TCU nº 106;
9.3. determinar à unidade jurisdicionada que adote medidas para:
9.3.1. dar ciência, no prazo de 15 (quinze) dias, do inteiro teor desta deliberação à interessada, alertando-a de que o efeito suspensivo proveniente da interposição de eventuais recursos não a exime da devolução dos valores percebidos indevidamente após a respectiva notificação, caso esses não sejam providos;
9.3.2. fazer cessar, no prazo de 15 (quinze) dias, o pagamento decorrente do ato considerado ilegal, sob pena de responsabilidade solidária da autoridade administrativa omissa;
9.3.3. encaminhar ao Tribunal, no prazo de 30 (trinta) dias contados da ciência da decisão, documento apto a comprovar que a interessada teve conhecimento do acórdão;
9.3.4. dar efetivo cumprimento ao art. 2º, § 4º, da Lei nº 11.355/2006, alterado pela Lei nº 11.490/2007, realizando a absorção da Diferença Pessoal Nominalmente Identificada na medida em que forem implementadas as tabelas de vencimento básico previstas na lei;
9.4. determinar à Sefip que adote medidas para:
9.4.1. esclarecer à unidade jurisdicionada que poderá ser editado novo ato de aposentadoria em favor da interessada, desde que escoimado da irregularidade verificada nos presentes autos, a ser submetido a novo julgamento pelo Tribunal, nos termos dos arts. 260, caput, e 262, § 2º, do RITCU;
9.4.2. efetuar as correções devidas no Sistema Sisac relativamente ao nº do CPF da interessada Maria Cícera de Oliveira Miranda;
9.4.3. monitorar o cumprimento do item 9.3 da presente deliberação, representando ao Tribunal em caso de não atendimento.
HISTÓRICO
2.	Trata-se de processo de aposentadoria que considerou o benefício da recorrente ilegal em razão do pagamento da parcela "Adiantamento Pecuniário do Plano de Classificação de Cargos e Salários - PCCS" que não foi devidamente absorvida quando da implementação das tabelas que promoveram a reestruturação dos vencimentos dos servidores do Ministério da Saúde.
EXAME DE ADMISSIBILIDADE
3.	Reitera-se o exame preliminar de admissibilidade (peça 31) , ratificado à peça 34, pelo Relator, Ministro Walton Alencar Rodrigues, que entendeu pelo conhecimento do recurso, uma vez que preenchidos os requisitos do art. 48 da Lei 8.443/1992 c/c os artigos 285 e 286, parágrafo único, do RI/TCU, suspendendo-se os efeitos dos itens 9.1, 9.3.2 e 9.3.4 do Acórdão 5929/2013-TCU-Primeira Câmara em relação à recorrente.
EXAME DE MÉRITO 
4.	Delimitação
4.1.	Constitui objeto do presente recurso definir se a recorrente tem direito ao recebimento da rubrica DPNI conforme vem sendo paga pelo órgão.
5.	Da rubrica DPNI.
5.1.	Defende o recebimento da rubrica DPNI, conforme vem sendo paga pelo órgão, tendo em vista que a sentença proferida no Mandado de Segurança 2005.80.00.000733-2 pela 4ª Vara da Seção Judiciária de Alagoas concedeu a segurança para determinar às autoridades coatoras que restabeleçam retroativamente à data da impetração o pagamento integral da rubrica, que foi confirmada por unanimidade pelo TST, ao julgar a apelação.
	Análise
5.2.	O PCCS tem origem em decisão judicial que reconheceu o direito dos servidores dos extintos INPS, INAMPS e IAPAS aos reajustes legais, referentes aos meses de fevereiro a outubro de 1988, incidentes sobre a parcela denominada "adiantamento do PCCS", os quais, à época, teriam sido indevidamente suprimidos.
5.3.	A Lei 8.460/1992 determinou que o PCCS, inicialmente concedido sob a forma de adiantamento, fosse incorporado em definitivo à remuneração ordinária dos servidores, a ser compensado quando do advento de um futuro plano de classificação de cargos e salários. Desta forma, a continuidade do pagamento da vantagem de forma destacada, tornou-se irregular por caracterizar pagamento em duplicidade.
5.4.	A Medida Provisória 146/2003 (convertida na Lei 10.855/2004) passou a admitir a continuidade da percepção do PCCS para todos aqueles que tinham a vantagem incluída em sua remuneração em rubrica específica, exceto os ocupantes dos cargos de Supervisor Médico Pericial, Auditor-Fiscal da Previdência Social e Procurador Federal, expressamente excluídos da esfera de incidência da referida lei.
5.5.	Posteriormente a Lei 11.355/2006, modificada pelas Lei 11.490/2006 e 11.784/2008, determinou que os valores alusivos ao PCCS fossem convertidos em diferença pessoal nominalmente identificada (DPNI) , conforme estabelecido no artigo 2º, §4º:
Art. 2º Os servidores ocupantes dos cargos referidos no caput do art. 1º desta Lei serão enquadrados na Carreira da Previdência, da Saúde e do Trabalho de acordo com as respectivas atribuições, requisitos de formação profissional e posição relativa nas Tabelas de Correlação, constantes do Anexo II desta Lei.
§ 1º O enquadramento de que trata o caput deste artigo dar-se-á mediante opção irretratável do servidor, a ser formalizada no prazo de 90 (noventa) dias, a contar da vigência da Medida Provisória nº 301, de 29 de junho de 2006, na forma do Termo de Opção constante do Anexo III desta Lei, com efeitos financeiros a partir das datas de implementação das tabelas de vencimento básico referidas no Anexo IV desta Lei. (Vide Lei nº 11.538, de 2007) .
 (...) 
§ 4o Os valores incorporados à remuneração objeto da renúncia a que se refere o § 2o deste artigo que forem pagos aos servidores ativos, aos aposentados e aos pensionistas, por decisão administrativa ou judicial, no mês de fevereiro de 2006, sofrerão redução proporcional à implementação das tabelas de vencimento básico de que trata o art. 7o desta Lei, e os valores excedentes serão convertidos em diferença pessoal nominalmente identificada, de natureza provisória, redutível na proporção acima referida, sujeita apenas ao índice de reajuste aplicável às tabelas de vencimentos dos servidores públicos federais, a título de revisão geral das remunerações e subsídios. (Redação dada pela Lei nº 11.490, de 2007) (grifo acrescido) 
5.6.	Ou seja, ao definir que a DPNI é "redutível na proporção acima referida", significa dizer que será reduzida à medida que forem implantadas as tabelas previstas no Anexo IV da referida Lei (§1º acima descrito) . Dessa forma, a continuidade do pagamento da DPNI só é possível caso haja valor excedente após a total implantação do plano de carreira, conforme prevê o seu § 5º:
§ 5º Concluída a implementação das tabelas, em dezembro de 2011, o valor eventualmente excedente continuará a ser pago como vantagem pessoal nominalmente identificada, sujeita apenas ao índice de reajuste aplicável às tabelas de vencimento dos servidores públicos federais, a título de revisão geral das remunerações e subsídios, respeitado o que dispõem os §§ 3º e 4º deste artigo. 
5.7.	Com a superveniência da Lei 11.784/2008, as tabelas de vencimento foram ajustadas de forma a serem definitivamente implementadas em julho de 2011 (artigo 40 da Lei 11.784/2008) , alterando, portanto, os prazos previstos nos § 3º e § 5º do artigo 2º da Lei 11.355/2006 (vide artigo 7º-C, abaixo descrito) :
Art. 7º-A. A partir de 1º de março de 2008, as tabelas de vencimento básico da Carreira da Previdência, da Saúde e do Trabalho serão implementadas, progressivamente, nos meses de março de 2008, fevereiro de 2009, julho de 2010 e julho de 2011, conforme os valores constantes das tabelas de vencimento básico a que se refere o Anexo IV-A desta Lei. (Incluído pela Lei nº 11.784, de 2008) 
Art. 7º-B. No cálculo dos valores dos vencimentos básicos referidos no art. 7º-A desta Lei, foram incorporados os valores correspondentes às parcelas de aumento dos vencimentos básicos, previstos no Anexo IV desta Lei. 
Parágrafo único. Concluída a implementação das tabelas a que se refere o art. 7º-A e o Anexo IV-A desta Lei, em julho de 2011, o valor eventualmente excedente, de que trata o § 4º do art. 2º desta Lei, continuará a ser pago como vantagem pessoal nominalmente identificada, sujeita apenas ao índice de reajuste aplicável às tabelas de vencimento dos servidores públicos federais, a título de revisão geral das remunerações e subsídios, respeitado o que dispõem os §§ 3º e 4º do art. 2º desta Lei. (Incluído pela Lei nº 11.784, de 2008) 
Art. 7º-C. Em função do disposto nos arts. 7º-A e 7º-B desta Lei, os prazos referidos nos §§ 3º e 5º do art. 2º desta Lei [11.355/2006] ficam alterados para julho de 2011. (Incluído pela Lei nº 11.784, de 2008) 
5.8.	Ressalte-se que tanto o parágrafo único do art. 7º-B quanto o art. 7º-C da referida Lei fazem menção à continuidade do pagamento da DPNI como VPNI somente após a implantação completa das tabelas da Lei 11.355/2006, o que ocorreu em julho de 2011. Ou seja, o valor eventualmente excedente após julho de 2011 seria pago sob a forma de VPNI, não mais sujeito a absorções decorrentes de aumentos salariais, mas tão somente aos reajustes lineares de remuneração dos servidores públicos.
5.9.	Por fim, a Lei 12.998/2014 transformou em diferença individual permanente (DI) eventual resíduo de DPNI remanescente em dezembro/2013.
5.10.	No que concerne aos proventos da recorrente e conforme consta no Relatório do acórdão recorrido (peça 13) , ficou comprovado que de 2009 para 2010 houve absorção do valor da rubrica DPNI, porém, em que pese os aumentos na estrutura remuneratória em 2011, não ocorreu novamente a absorção da rubrica DPNI (peça 4, p. 3) .
5.11.	Quanto à alegação de Maria Cícera de Oliveira Miranda de que estaria amparada por decisão judicial, insta esclarecer que a absorção da parcela denominada PCCS, conforme citado alhures, decorre do comando legal dado pela Lei 11.355/2006 que entrou em vigor na data de 20/10/2006, posterior à prolação da sentença citada pela recorrente, proferida nos autos do MS 2005.80.00.000733-2 (4ª VFAL) em 19/9/2005.
5.12.	De acordo com a Lei 11.355/2006, a opção pela nova carreira criada por essa lei implicaria "renúncia às parcelas de valores incorporados à remuneração por decisão administrativa ou judicial, referentes ao adiantamento pecuniário de que trata o art. 8º da Lei 7.686, de 2 de dezembro de 1988" (art. 2º, § 2º, da Lei 11.355/06) . Portanto, a aludida decisão judicial não ampara a continuidade do pagamento, da forma como vinha sendo feito, após a entrada em vigor da citada lei, eis que a referida decisão judicial é anterior ao citado diploma legal. Com isso, a absorção da parcela nos proventos da recorrente deveria ter ocorrido.
5.13.	Deste modo, não há que se acolher os argumentos a favor da recorrente.
CONCLUSÃO
6.	Da análise anterior, conclui-se que a recorrente não tem direito ao recebimento da rubrica DPNI conforme vem sendo paga pelo órgão.
6.1.	Com base nessas conclusões, propõe-se o não provimento do recurso.
PROPOSTA DE ENCAMINHAMENTO
7.	Ante o exposto, submetem-se os autos à consideração superior, propondo-se, com fundamento no art. 48 da Lei 8.443/1992 c/c os artigos 285 e 286, parágrafo único, do RI/TCU:
a)	conhecer do recurso interposto para, no mérito, negar-lhe provimento; e
b)	dar ciência do acórdão que for prolatado à recorrente e aos demais interessados, ressaltando-se que o relatório e o voto que o acompanharem podem ser consultados no endereço www.tcu.gov.br/acordaos, no dia seguinte ao de sua oficialização."

não há

Procuradora-Geral Cristina Machado da Costa e Silva.

APOSENTADORIA. ADIANTAMENTO DE PCCS. CONVERSÃO EM DPNI PELA LEI 11.490/2007. AUSÊNCIA DE ABSORÇÃO DA VANTAGEM CONFORME DETERMINADO EM LEI. ILEGALIDADE. PEDIDO DE REEXAME. ELEMENTOS INCAPAZES DE MODIFICAR O JUÍZO. NÃO PROVIMENTO.

APOSENTADORIA (APOS)

Secretaria de Recursos (SERUR); Secretaria de Fiscalização de Pessoal (SEFIP).

Trata-se de Pedido de Reexame interposto por Maria Cícera de Oliveira Miranda contra o Acórdão 5929/2013-TCU-Primeira Câmara (peça 11) , que considerou sua aposentadoria ilegal em razão do pagamento da parcela "Adiantamento Pecuniário do Plano de Classificação de Cargos e Salários - PCCS", que não foi devidamente absorvida quando da implementação das tabelas que promoveram a reestruturação dos vencimentos dos servidores do Ministério da Saúde.
A recorrente argumenta que o recebimento da rubrica DPNI, conforme vem sendo paga pelo órgão, é legal, tendo em vista que a sentença proferida no Mandado de Segurança 2005.80.00.000733-2 pela 4ª Vara da Seção Judiciária de Alagoas concedeu a segurança para determinar às autoridades coatoras que restabeleçam retroativamente à data da impetração o pagamento integral da rubrica, que foi confirmada por unanimidade pelo TST, ao julgar a apelação.
Ratifico o exame preliminar de admissibilidade, em que conheci do presente recurso por atender aos requisitos atinentes à espécie.
O PCCS tem origem em decisão judicial que reconheceu o direito dos servidores dos extintos INPS, INAMPS e IAPAS aos reajustes legais, referentes aos meses de fevereiro a outubro de 1988, incidentes sobre a parcela denominada "adiantamento do PCCS", os quais, à época, teriam sido indevidamente suprimidos.
A Lei 8.460/1992 determinou que o PCCS, inicialmente concedido sob a forma de adiantamento, fosse incorporado em definitivo à remuneração ordinária dos servidores, a ser compensado quando do advento de um futuro plano de classificação de cargos e salários. Assim, a continuidade do pagamento da vantagem de forma destacada, tornou-se irregular por caracterizar pagamento em duplicidade.
A Lei 11.355/2006, modificada pelas Lei 11.490/2006 e 11.784/2008, determinou que os valores alusivos ao PCCS fossem convertidos em diferença pessoal nominalmente identificada (DPNI) .
Ao definir que a DPNI é "redutível na proporção acima referida", a Lei quer dizer que será reduzida à medida que forem implantadas as tabelas previstas no seu Anexo IV. Dessa forma, a continuidade do pagamento da DPNI só é possível caso haja valor excedente após a total implantação do plano de carreira.
Com a superveniência da Lei 11.784/2008, as tabelas de vencimento foram ajustadas de forma a serem definitivamente implementadas em julho de 2011. Tanto o parágrafo único do art. 7º-B quanto o art. 7º-C desta lei fazem menção à continuidade do pagamento da DPNI como VPNI somente após a implantação completa das tabelas da Lei 11.355/2006, o que ocorreu em julho de 2011. 
No que toca aos proventos da recorrente, ficou comprovado no Relatório do acórdão recorrido (peça 13) que de 2009 para 2010 houve absorção do valor da rubrica DPNI, porém, em que pese os aumentos na estrutura remuneratória em 2011, não ocorreu novamente a absorção da rubrica DPNI (peça 4, p. 3) .
Quanto à alegação da recorrente de que estaria amparada por decisão judicial, deve-se verificar que a absorção da parcela denominada PCCS decorre do comando legal dado pela Lei 11.355/2006, que entrou em vigor na data de 20/10/2006, posterior à prolação da sentença citada pela recorrente, proferida nos autos do MS 2005.80.00.000733-2, em 19/9/2005.
De acordo com a Lei 11.355/2006, a opção pela nova carreira implicaria "renúncia às parcelas de valores incorporados à remuneração por decisão administrativa ou judicial, referentes ao adiantamento pecuniário de que trata o art. 8º da Lei 7.686, de 2 de dezembro de 1988" (art. 2º, § 2º, da Lei 11.355/06) . 
Portanto, a decisão judicial citada pela recorrente não ampara a continuidade do pagamento da forma como vinha sendo feito, razão pela qual nego o provimento ao presente recurso.
Feitas essas considerações, voto por que o Tribunal acolha a minuta de acórdão que ora submeto à deliberação do colegiado.
TCU, Sala das Sessões Ministro Luciano Brandão Alves de Souza, em 16 de abril de 2019.
WALTON ALENCAR RODRIGUES 
Relator